【裁判字號】    98,訴,164
【裁判日期】    980323
【裁判案由】    違反稅捐稽徵法等
【裁判全文】
臺灣嘉義地方法院刑事判決               98年度訴字第164號
公  訴  人  臺灣嘉義地方法院檢察署檢察官
被      告  乙○○
上列被告因違反稅捐稽徵法等案件，經檢察官提起公訴（98年度
偵字第479號），被告於本院行準備程序時就被訴事實為有罪之
陳述，經本院合議庭裁定由受命法官改依簡式審判程序審理，判
決如下：
    主  文
乙○○行使從事業務之人，明知為不實之事項，而登載於其業務
上作成之文書，足以生損害於公眾及他人，處有期徒刑肆月，如
易科罰金，以銀元參佰元折算壹日，減為有期徒刑貳月，如易科
罰金，以銀元參佰元折算壹日；又公司負責人，為納稅義務人，
以不正當方法逃漏稅捐，處有期徒刑肆月，如易科罰金，以銀元
參佰元折算壹日，減為有期徒刑貳月，如易科罰金，以銀元參佰
元折算壹日。應執行有期徒刑月，如易科罰金，以銀元參佰元
折算壹日。
    犯 罪 事 實
一、乙○○係址設嘉義縣太保市埤鄉里埤麻腳67號「鈺穗工程行
    」商號之負責人，並為商業登記法及稅捐稽徵法第47條第 3
    款所稱之商業負責人，且以製作各類所得稅扣繳暨免扣繳憑
    單及營利事業所得稅結算申報書為其附隨業務，係從事業務
    之人員。明知甲○○（原名胡良賢）於民國94年間，未在「
    鈺穗工程行」任職及支領薪資，竟基於為營利事業所得稅納
    稅義務人「鈺穗工程行」逃漏營利事業所得稅及行使業務上
    登載不實文書之犯意，於95年間申報94年度營利事業所得稅
    時，利用不知情之會計許楊惠美，填載「鈺穗工程行」於94
    年度給付甲○○新臺幣（下同）19萬元薪資之不實內容之各
    類所得稅扣繳暨免扣繳憑單（下稱扣繳憑單）1紙，並據此
    填具不實之94年度營利事業所得稅結算申報書（非屬業務上
    作成之文書），而於95年5月5日向財政部臺灣省南區國稅局
    嘉義縣分局提出申報「鈺穗工程行」94年度之營利事業所得
    稅而行使之，使之營業成本增加，營利所得減少，乙○○以
    此不正當方法為納稅義務人「鈺穗工程行」逃漏94年度營利
    事業所得稅計2萬301元，足以生損害於甲○○及稅捐稽徵機
    關對於稅捐稽徵之正確性。
二、案經甲○○訴請臺灣嘉義地方法院檢察署檢察官偵查起訴。
    理  由
一、本件係經被告乙○○於準備程序當庭表示認罪，而經本院裁
    定以簡式審判程序加以審理，則依據刑事訴訟法第273條之2
    、同法第159條第2項之規定，不適用傳聞法則有關限制證據
    能力之相關規定，合先敘明。
二、上開事實，業據被告於本院審理時坦承不諱，核與告訴人甲
    ○○於偵查中之指訴相符，並有告訴人之財政部臺灣省南區
    國稅局94年度綜合所得稅未申報核定通知書1紙、「鈺穗工
    程行」各類所得稅扣繳暨免扣繳憑單1紙、財政部臺灣省南
    區國稅局嘉義縣分局97年2月19日南區國稅嘉義一字第09700
    30254號函、及該局97年6月13日南區國稅嘉義一字第09700
    11476號函1份1份在卷足憑，足徵被告上開自白確於事實相
    符，應該採信。是本件事證明確，被告犯行至堪認定，應依
    法論科。
三、被告行為後，刑法業於94年2月2日修正公布，95年7月1日起
    施行。按行為後法律有變更者，適用行為時之法律，但行為
    後之法律有利於行為人者，適用最有利於行為人之法律，修
    正後刑法第2條第1項定有明文。此條規定係規範行為後法律
    變更所生新舊法律比較適用之準據法，本身尚無新舊法比較
    之問題，於新法施行後，應一律適用新法第2條第1項之規定
    ，為「從舊從輕」之比較。而本次法律變更，比較時應就罪
    刑有關之共犯、未遂犯、想像競合犯、牽連犯、連續犯、結
    合犯，以及累犯加重、自首減輕暨其他法定加減原因（如身
    分加減）與加減例等一切情形，綜其全部罪刑之結果而為比
    較（最高法院95年度第8次刑事庭會議決議參照）。經查：
(一)關於罰金刑貨幣單位由銀元修正為新臺幣之法律適用，因95
    年7月1日修正公布施行之刑法施行法第1條之1增訂「（第一
    項）中華民國九十四年一月七日刑法修正施行後，刑法分則
    編所定罰金之貨幣單位為新臺幣。（第二項）九十四年一月
    七日刑法修正時，刑法分則編未修正之條文定有罰金者，自
    九十四年一月七日刑法修正施行後，就其所定數額提高為三
    十倍。但七十二年六月二十六日至九十四年一月七日新增或
    修正之條文，就其所定數額提高為三倍」，經查，刑法第
    216條、第215條自72年6月26日（即罰金罰鍰提高標準條例
    修正公布日）迄今未修正，因上開規定其罰金之之貨幣單位
    為「銀元」，配合罰金罰鍰提高標準條例第1條前段規定罰
    金刑提高10倍後，再依現行法規所定貨幣單位折算新台幣條
    例規定，以3倍折算結果，無異提高30倍；而刑法施行法第1
    條之1施行日（即95年7月1日）後，刑法分則所定罰金之貨
    幣單位改為「新臺幣」，就其所定數額提高30倍，是刑法施
    行法第1條之1施行後，罰金刑貨幣單位雖有「新臺幣」之更
    異，惟適用結果之罰金額度則無二致，就罰金法定刑提高之
    「刑罰權規範內容」並無利或不利之變更，自不生新舊法之
    比較問題，惟應適用具特別法性質之刑法施行法第1條之1規
    定。
(二)被告行為後，刑法第33條第5款關於「罰金：一元以上」之
    規定，修正公布為「罰金：新臺幣一千元以上，以百元計算
    之」，刑法法定本刑中列有罰金刑者，其法定最低度罰金刑
    因之提高，涉及科刑規範變更，自有新舊法比較必要，比較
    結果，以舊法有利於行為人。
(三)又刑法「罰金刑加減」之規定，將舊法「僅加減其最高度」
    之規定（刑法第68條），改為「最高度及最低度同加減之」
    （刑法第67條），罰金法定刑之加減範圍變更，因屬刑罰權
    科刑規範之變更，於處斷時自有新舊法比較輕重必要，經比
    較結果，於有減輕事由時，新法最低度刑同減之，對被告較
    為有利。
(四)修正前刑法第51條第5款原規定多數有期徒刑合併應執行之
    刑不得逾20年，刑法95年7月1日修正施行後，提高合併應執
    行之最高度刑期為30年，又定執行刑為科刑事項，影響及行
    為人刑罰法律效果，自有就新舊法比較必要（最高法院95年
    第8次刑事庭會議決議參照），比較修正前後規定之結果，
    以行為時之舊法有利於被告。
(五)綜合上述刑罰權規範內容變更之條文，修正前、後之比較，
    依修正後刑法第2條第1項規定之「從舊、從輕」原則，就被
    告上開犯行，綜合罪刑比較結果，衡量修正後「第67條最低
    度罰金刑仍得同減」等規定以適用新法有利；修正前「刑法
    第33條第5款最低度罰金刑為1元以上、第51條第5款多數有
    期徒刑合併應執行之刑不得逾20年」則以舊法有利，其結果
    仍以適用舊法最有利於被告，自應一體適用修正前之刑法規
    定論處。
四、按稅捐稽徵法關於納稅義務人應處徒刑之規定，於商業登記
    法規定之商業負責人適用之，同法第47條第3款定有明文。
    又稅捐稽徵法第41條之處罰對象為納稅義務人，同法第47條
    則將納稅義務人為公司或商號之責任，基於刑事政策之考慮
    ，於其應處徒刑範圍，轉嫁於公司或商號負責人，故於此種
    情形而受罰之公司或商號負責人，乃屬「代罰」，其個人因
    非納稅義務人，故無論公司或商號負責人有無犯意，因同法
    第47條規定，仍應予處罰（最高法院91年度臺上字第2551號
    、93年度臺上字第2734號判決要旨參照）。查被告為「鈺穗
    工程行」之法定代理人，為商業登記法所稱之商業負責人，
    自為稅捐稽徵法第47條第3款之商業負責人。而上開94年度
    營利事業所得稅，「鈺穗工程行」始為稅捐稽徵法所定之納
    稅義務人。次按營利事業填報「各類所得扣繳暨免扣繳憑單
    」，乃附隨其業務而製作，為業務上所掌文書，此種扣繳憑
    單內容如有不實，而足生損害於公眾及他人，即係犯業務上
    登載不實文書之罪名（最高法院70年9月21日第9次刑事庭會
    議決議參照）。是「扣繳憑單」則係被告業務上所製作之文
    書（非屬會計憑證，最高法院90年度臺上字第7444號判決參
    照）。又刑法第215條所謂業務上登載不實之文書，乃指基
    於業務關係，明知為不實之事項而登載於其等業務上作成之
    文書而言，公司、行號向稅捐機關申報稅捐，係履行其公法
    上納稅之義務，並非業務行為，是公司、行號填寫之申報書
    ，並非證明會計事項之會計憑證，尚無成立刑法第215條之
    業務上文書登載不實罪之餘地（最高法院95年度臺上字第
    1477號、84年度臺上字第5999號、74年度臺上字第3953號判
    決參照），故被告利用不知情之會計許楊惠美，依據前揭「
    扣繳憑單」填具「鈺穗工程行」94年度營利事業所得稅結算
    申報書，非屬其業務上作成之文書。是核被告所為，係犯刑
    法第216條、第215條之行使業務上登載不實罪及稅捐稽徵法
    第47條第3款、第41條之商業負責人為商號之納稅義務人以
    不正當方法逃漏稅捐罪。而被告登載不實事項於業務上之文
    書後持以行使，登載不實之低度行為為行使之高度行為所吸
    收，不另論罪。又被告利用不知情之公司會計許楊惠美製作
    不實之扣繳憑單並持以行使申報，係間接正犯。至稅捐稽徵
    法第47條第3款規定係將納稅義務人商號之責任，基於刑事
    政策之考慮，於其應處徒刑範圍，轉嫁於商號負責人，受罰
    之商號負責人乃屬「代罰」之性質，業如上述，被告既非逃
    漏稅捐之犯罪行為人，與其所犯上開行使業務登載不實文書
    罪之間，即無方法結果之牽連關係可言，應予分論併罰。爰
    審酌被告高中肄業之智識程度，其身為鈺穗工程行之負責人
    ，竟不依法繳納稅捐，而以虛報支出之不正當方式，使鈺穗
    工程行逃漏稅捐，減少國家稅收，損害被害人之權益，並妨
    害稅捐機關對稅捐稽徵之正確性，並衡酌被告使鈺穗工程行
    逃漏之稅額尚非甚鉅，且被告於本院審理時坦承犯行之犯後
    態度等一切情狀，分別量處如主文所示之刑。另被告行為後
    ，刑法第41條第1項前段易科罰金折算標準之規定，亦經修
    正，修正前易科罰金之折算標準，係以銀元1元以上3元以下
    折算1日，依修正前罰金罰鍰提高標準條例第2條（現已廢止
    ）之規定，就其原定數額提高為100倍折算1日，換算成新臺
    幣，最高係以900元折算1日，上開規定修正後，易科罰金之
    折算標準則係以新臺幣1千元、2千元、3千元折算1日，修正
    前之規定較有利於被告，爰並均依修正前之規定諭知易科罰
    金之折算標準。又本案被告上開各罪犯罪時間，均在96年4
    月24日以前，合於中華民國九十六年罪犯減刑條例第2條第1
    項第3款之規定，復無不得減刑之例外情形，爰均依上開條
    例各減其宣告刑二分之一，並均依修正前之規定諭知易科罰
    金之折算標準，再定其應執行刑，並就所定應執行刑，諭知
    易科罰金之折算標準。
據上論斷，應依刑事訴訟法第273條第1項、第299條第1項前段，
稅捐稽徵法第41條、第47條第3款，刑法第11條前段、第2條第1
項前段、第216條、第215條、第41條第1項前段（修正前）、第
51 條第5款（修正前），刑法施行法第1條之1第1項、第2項前段
，罰金罰鍰提高標準條例第2條（廢止前），中華民國九十六年
罪犯減刑條例第2條第1項第3款、第7條、第9條、第10條第1項，
判決如主文。
本案經檢察官王輝興到庭執行職務。
中    華    民    國    98    年    3     月    23    日
                  刑事第五庭    法  官  啟夫
以上正本證明與原本無異。
如不服本判決應於收受判決後10日內向本院提出上訴書狀，並應
敘述具體理由；其未敘述上訴理由者，應於上訴期間屆滿後20日
內向本院補提理由書（均須按他造當事人之人數附繕本）「切勿
逕送上級法院」。
中    華    民    國    98    年    3     月    23    日
                                書記官  侯麗茹
附錄論罪科刑法條全文：
中華民國刑法第215條
（業務上文書登載不實罪）
從事業務之人，明知為不實之事項，而登載於其業務上作成之文
書，足以生損害於公眾或他人者，處3年以下有期徒刑、拘役或
5百元以下罰金。
中華民國刑法第216條
（行使偽造變造或登載不實之文書罪）
行使第210條至第215條之文書者，依偽造、變造文書或登載不實
事項或使登載不實事項之規定處斷。
稅捐稽徵法第41條
（逃漏稅捐之處罰）
納稅義務人以詐術或其他不正當方法逃漏稅捐者，處5年以下有
期徒刑、拘役或科或併科新台幣 6 萬元以下罰金。
稅捐稽徵法第47條
（法人或非法人團體負責人之刑責）
本法關於納稅義務人、扣繳義務人及代徵人應處徒刑之規定，於
左列之人
適用之：
一、公司法規定之公司負責人。
二、民法或其他法律規定對外代表法人之董事或理事。
三、商業登記法規定之商業負責人。
四、其他非法人團體之代表人或管理人。


司法院資訊處製作；財團法人民間司法改革基金會備份。
